臺灣花蓮地方法院民事簡易判決  
109年度花原簡字第65號
原      告  石方明富
0000000000000000

            石鳳嬌  
            石方紀惟
            烏瑪‧黑蕾‧勒巴
0000000000000000

            石方明發
            石方黔蓉
0000000000000000

            石方宛辰
            石方明秀
共      同
訴訟代理人  高逸軒律師(法扶律師)  
被      告  黃建華  
            何玉琴  
共      同
訴訟代理人  曾泰源律師
被      告  黃瑪娜  
訴訟代理人  李國誠  
被      告  黃建國  
上列當事人間請求返還所有物等事件，本院於民國110年12月15
日言詞辯論終結，判決如下：
    主      文
原告之訴駁回。
訴訟費用由原告負擔。    
    事實及理由
壹、程序方面：
一、按訴狀送達後，原告不得將原訴變更或追加他訴。但有下列
    各款情形之一者，不在此限：請求之基礎事實同一者。民事
    訴訟法第255條第1項第2款定有明文。原告石方明富原以其1
    人為原告，以黃建華1人為被告，並起訴主張：原告石方明
    富之父親方文藻於民國80年2月20日向被告黃建華之父黃信
    茂購買重測前地號為花蓮縣○○鄉○○段○○○○○段○0000地號土地
    （下稱重測分割前1429土地）作為建築房屋使用，此有同意
    書（下稱系爭同意書）1份可證，因上開土地為原住民保留
    地，方文藻不具原住民身分，無法辦理移轉登記，雙方遂約
    定借用具有原住民身分之黃信茂名義，將上開土地繼續登記
    於黃信茂名下，並約定由方文藻出資，委託黃信茂及其配偶
    何玉琴在上開土地上為方文藻建築房屋，待建築完成取得使
    用執照後，再將建物移轉登記予方文藻，黃信茂及何玉琴於
    80年5月13日亦按約定建築門牌號碼為花蓮縣○○鄉○○村○○00○
    0號房屋（建號為見晴段23建號，下稱系爭A房屋）。黃信茂
    於82年12月14日將上開土地申請分割成二部分，其中系爭房
    屋坐落土地編為見晴段1429地號（面積1112平方公尺，約33
    6.38坪），該土地重測後地號為花蓮縣○○鄉○○○段○○○○○○段○
    000地號（面積1163.46平方公尺，下稱系爭A土地），黃信
    茂原有之門牌號碼為花蓮縣○○鄉○○村○○00號之1房屋（重測
    前建號為見晴段32建號，現建號為新白陽段34建號，下稱系
    爭B房屋）坐落土地則改編為見晴段1429之1地號（重測後地
    號為新白陽段618地號，下稱系爭B土地）。又方文藻與黃信
    茂兩人就系爭A土地成立借名登記契約，該契約因黃信茂於1
    02年3月14日死亡而消滅，系爭A土地由被告黃建華因繼承而
    取得所有權，方文藻於103年7月15日死亡，原告石方明富為
    方文藻之繼承人之一，自得依民法第831條準用第828條第3
    項、繼承法律關係，請求被告黃建華將系爭A土地所有權移
    轉登記予方文藻之之全體繼承人即原告石方明富、石鳳嬌、
    石方紀惟、烏瑪‧黑蕾‧勒巴、石方明發、石方黔蓉、石方宛
    辰、石方明秀公同共有。又系爭A土地既為方文藻之全體繼
    承人公同共有，被告黃建華未經同意即擅自在該土地後方搭
    建圍籬及雞舍養雞，無權占用該土地，原告自得依民法第82
    0條、第821條及第826條之1規定，請求被告黃建華將上開圍
    籬及雞舍拆除，並將系爭A土地返還方文藻之全體共有人等
    語，並聲明：㈠被告黃建華應將系爭A土地所有權移轉登記予
    方文藻之全體繼承人公同共有；㈡被告黃建華應將占用系爭A
    土地上之圍籬及雞舍拆除，並將土地返還予方文藻之全體繼
    承人。原告石方明富復於本院審理時，主張因系爭同意書由
    方文藻及其配偶石鳳嬌為一方，黃信茂及其配偶何玉琴為一
    方，均署名於該同意書上，故實際上就系爭A土地之買賣契
    約應為方文藻及石鳳嬌為買受人，黃信茂及何玉琴為出賣人
    ，雙方係於70幾年間成立買賣關係。經詢問地政人員後經告
    知因被告居住之系爭B房屋有將系爭A土地套繪在內，法律上
    存在障礙導致無法辦理所有權移轉登記，爰追加方文藻之其
    他繼承人即石鳳嬌、石方紀惟、烏瑪‧黑蕾‧勒巴、石方明發
    、石方黔蓉、石方宛辰、石方明秀等人為原告，追加黃信茂
    之其他繼承人即何玉琴、黃瑪娜、黃建國為被告，及變更主
    張為請求確認方文藻與石鳳嬌、及黃信茂與何玉琴間就系爭
    A土地於70幾年間之買賣關係存在（如系爭同意書）等語（
    見本院卷第451至457頁、第535至536頁）。經查，原告前後
    變更追加之訴部分，均係基於系爭同意書所生之法律關係為
    請求，亦即方文藻（或含石鳳嬌）與黃信茂（或含何玉琴）
    究竟有無買賣系爭A土地之基礎事實，而將方文藻及黃信茂
    之其他繼承人追加為當事人，並因系爭A土地因現實上無法
    辦理所有權移轉登記，而變更請求為確認買賣關係存在之訴
    ，經核原告前後之訴，請求之基礎事實同一，合於上開規定
    ，自應予准許。
二、次提起確認之訴，只須因法律關係之存否不明確，致原告在
    私法上之地位有受侵害之危險，而此項危險得以對於被告之
    確認判決除去者，即有受確認判決之法律上利益（最高法院
    42年度台上字第1031號判例意旨參照）。本件原告主張原告
    石鳳嬌及原告之被繼承人方文藻、與被告何玉琴及被告之被
    繼承人黃信茂間有就系爭A土地成立買賣契約，因被告否認
    ，爰請求確認該買賣關係存在等語，則此項法律關係存在與
    否即因兩造間有所爭執而不明確，原告得因本訴訟獲勝訴判
    決之結果而得確認可否合法占有或使用系爭A土地，是原告
    提起本件訴訟，自有確認之利益。
貳、實體方面：
一、原告主張：方文藻與原告石鳳嬌於70幾年間向黃信茂及被告
    何玉琴購買重測分割前1429土地內之系爭A土地範圍，雙方
    有簽立系爭同意書。因該土地為原住民保留地及農牧用地，
    方文藻不具自耕農及原住民身分，無法辦理移轉登記，但買
    賣契約仍屬有效。雙方並約定由方文藻出資，委託黃信茂及
    其配偶即被告何玉琴在上開土地上為方文藻建築房屋，待建
    築完成取得使用執照後，再將建物移轉登記予方文藻，黃信
    茂及被告何玉琴於80年5月13日亦按約定以被告何玉琴為起
    造人申請建照執照建築系爭A房屋，同年12月10日建築完成
    並取得使用執照及花蓮縣○○鄉○○○○○○○○村0鄰00○0號」門牌
    。黃信茂於82年12月14日將上開土地申請分割成二部分，其
    中系爭A房屋坐落土地編為見晴段1429地號（
　　面積1112平方公尺，約336.38坪），該土地重測後地號即為
    系爭A土地，黃信茂原有之系爭B房屋坐落土地則改編為見晴
    段1429之1地號，重測後地號即為系爭B土地。此可證明方文
    藻及原告石鳳嬌確係向黃信茂及被告何玉琴購買系爭A土地
　　，否則黃信茂及被告何玉琴豈需願意將土地為分割。另方文
    藻及被告何玉琴嗣於83年7月5日簽立房屋所有權移轉契約書
　　，將系爭A房屋移轉登記為方文藻所有，並於85年11月4日完
    成登記，且之後系爭A房屋均由方文藻及原告所繳納，故系
    爭A土地自黃信茂辦理分割後即由方文藻及原告管理、使用
　　，亦可證明雙方間買賣關係確實存在。又經地政人員告知，
    系爭A房屋坐落者除了系爭A土地外，尚將新白陽段448地號
    土地（下稱系爭C土地）套繪在內，而被告目前居住之系爭B
    房屋則亦將系爭A土地套繪在內，故若要過戶系爭A土地，一
    個方法是必須將系爭C土地一併過戶，另一個方法，則是要
    將系爭A、B房屋拆除部分，減少占地面積，始得為之，又系
    爭C土地係登記在被告黃建國、黃瑪娜名下，且被告亦不可
    能願意拆除系爭B房屋部分，故系爭A土地迄今無法過戶。原
    告一家人一直未辦理系爭A土地之過戶，主要是因黃信茂及
    被告何玉琴隱瞞系爭A土地存在被套繪之情形，且方文藻及
    原告石鳳嬌先前均不知悉難以過戶之真正原因，且多年來不
    曾間斷詢問兩人何時能辦理過戶，該兩人總是以再等等為理
    由推託。直到近年間，原告家人與被告黃建國欲辦理而前往
    詢問時，地政人員告知下知悉上開難以過戶之原因。又被告
    黃建華單獨繼承系爭A土地後，於104年間即通知原告及兄弟
    姊妹可辦理該土地所有權移轉登記，並交付證件予原告石方
    明發，由原告石方明發代為委託代書江美志辦理過戶，當時
    代書江美志經辦後有調閱備齊相關資料，卻告知無法辦理。
    原告石方明發委託代書江美志辦理時之相關資料包括被告黃
    建華身分證、系爭A土地及鄰地之第一類謄本、原告石方明
    富及被告黃建華為名義人之繳費單據、建物謄本暨成果圖、
    藍曬圖、代書江美志之手寫資料等，此可證明被告實明確知
    悉系爭A土地應為黃信茂、被告何玉琴出賣與方文藻及原告
    石鳳嬌，被告始會提供資料予原告辦理移轉登記。爰依民事
    訴訟法第247條第1項規定提起本訴，請求確認上開買賣關係
    存在等語，並聲明：確認方文藻、石鳳嬌、及黃信茂、何玉
    琴間就系爭A土地於70幾年間之買賣關係（如系爭同意書）
    存在。
二、被告則以：本件締約經過為方文藻欲搬到系爭A土地建屋住
    居，由方文藻及原告石鳳嬌前來找被告何玉琴，洽談是否當
    年種植檳榔苗的土地借其蓋屋，因黃信茂不在花蓮到外地工
    作，因此何玉琴在得黃信茂同意下，方代表黃信茂與方文藻
    訂立系爭同意書，並以新臺幣（下同）20萬元為代價讓方文
    藻建築房屋使用。系爭同意書之法律關係為借地建屋。方文
    藻並非原住民、也非農民，不可能受讓系爭A土地，即令是
    買賣行為，亦屬無效。又如果原告石鳳嬌、被告何玉琴於訂
    立系爭同意書時為契約當事人，原告不可能在起訴時不並列
    為原、被告。尤其是系爭同意書內之甲、乙方並無原告石鳳
    嬌、被告何玉琴列名其下，當不足以僅在同意書上的簽名，
    即推定為同意書內的債權、債務人。被告何玉琴固然簽名於
    系爭同意書上，但其並非土地所有權人，如何讓土地給方文
    藻蓋屋，當時黃信茂在外地工作，純粹授權被告何玉琴讓地
    供方文藻建物，呈現十足的代理人身分，怎麼會是契約當事
    人。故原告石鳳嬌、被告何玉琴並非系爭同意書之契約當事
    人。同意書內容是記載建地一分地讓方文藻建築房屋，不是
    賣給他，依法除非同意書載明，讓土地所有權給方文藻，否
    則讓給蓋房子不等同於讓土地所有權給方文藻蓋房子，且同
    意書稱一分地，一分地等於969.9平方公尺，原告請求1163
　　.46平方公尺，兩者不相符。又重測分割前1429土地並非為
    方文藻或原告而分割，黃信茂原來於75年2月5日蓋好舊有農
    舍房屋即系爭B房屋，坐落在重測分割前1429土地上，因一
    人不能有兩間農舍，才會由黃信茂出具同意使用被告何玉琴
    名義去建自用農舍，80年12月10日申請核發使用執照勘測時
　　，發現原黃信茂的建築物部分廚房跨坐落於系爭A土地內，
    因此即予同時補辦核發使用執照登錄登記在原使用執照並依
    法為建物登記，故系爭B房屋坐落土地包括系爭A、B土地在
    內。又因系爭A土地不足何玉琴興建的系爭A房屋之農舍建築
    面積，所以另找系爭C土地之農地合併計算在系爭A房屋面積
    內。被告黃建華在104年間因方文藻之繼承人告訴其稱要查
    明房子繼承的事，被告黃建華以為房子是否為他的家人所有
    ，方文藻繼承人表示要查清楚，因此，向被告黃建華要證件
    交由代書向地政機關查詢，並非要求去分割土地等語。並聲
    明：原告之訴駁回。
三、兩造不爭執事項（見本院卷第426至427頁、第449至450頁、
    第536頁）：
　㈠黃信茂、被告何玉琴、方文藻、原告石鳳嬌有於70幾年至80
    年間有簽立原證4 之系爭同意書（見本院卷第49頁）。
  ㈡系爭同意書內之「壹肆貳玖建地」是指現在的系爭A土地（重
    測前為重測分割前1429土地）。
  ㈢系爭A土地於系爭同意書簽立時，該土地所有權人為黃信茂，
    黃信茂於70年10月27日以買賣原因登記為該土地所有權人。
  ㈣方文藻與原告石鳳嬌為夫妻，方文藻於103 年7 月15日死亡
    ，其繼承人有原告。原告石鳳嬌為原住民，於93年2 月23日
    於戶籍謄本上註記為原住民別身分，方文藻從未具有原住民
    身分。
  ㈤黃信茂與被告何玉琴為夫妻，被告黃建華為兩人之子，黃信
    茂於102 年3 月14日死亡，系爭A土地因分割繼承為原因，
    自黃信茂移轉登記為被告黃建華所有。
  ㈥系爭同意書簽立後，由被告何玉琴以其名義、由方文藻出資
    ，於系爭A土地之部分興建門牌號碼花蓮縣○○鄉○○村○○00○0 
    號房屋（之後改編為65之5 號）即系爭A房屋，建築完成日
    期為80年12月15日，被告何玉琴與方文藻於83年7月5 日簽
    立原證8 之買賣所有權移轉契約書（見本院卷第59至61頁）
    ，並由方文藻取得系爭A房屋所有權，方文藻嗣申請核發建
    物登記，上開房屋於85年11月4 日完成第一次建物登記，該
    屋建號為見晴段23建號，重測後即為新白陽段5建號建物。
    　　　　　　　
　㈦黃信茂之全體繼承人為被告4人。
四、原告主張方文藻與原告石鳳嬌於70幾年間向黃信茂及被告何
    玉琴購買系爭A土地，請求確認雙方間買賣關係存在等節，
    為被告所否認，並以上詞置辯，是本院應審酌者厥為：上開
    4人間就系爭A土地是否有買賣關係（如系爭同意書）存在？
    茲分述如下：
　㈠按稱買賣者，謂當事人約定一方移轉財產權於他方，他方支
    付價金之契約。稱租賃者，謂當事人約定，一方以物租與他
    方使用收益，他方支付租金之契約。稱使用借貸者，謂當事
    人一方以物交付他方，而約定他方於無償使用後返還其物之
    契約。民法第345條第1項、第421條、第464條定有明文。按
    解釋意思表示，應探求當事人之真意，不得拘泥於所用之辭
    句，民法第98條定有明文。所謂探求當事人之真意，乃在兩
    造就其意思表示真意有爭執時，應從該意思表示所植基之原
    因事實、經濟目的、社會通念、交易習慣、一般客觀情事及
    當事人所欲使該意思表示發生之法律效果而為全盤觀察，以
    為其判斷之基礎，不能徒拘泥字面或截取書據中一二語，任
    意推解致失其真意（最高法院109年度台上字第3080號民事
    判決意旨參照）。
　㈡原告主張上開4人間有買賣關係存在（如系爭同意書）等節，
    業據其提出系爭同意書1份為證（見本院卷第49頁），為被
    告所否認，並以上詞置辯。查系爭同意書記載「同意書。甲
    方黃信茂讓壹肆貳玖建地一分地給乙方方文藻建築屋用貳拾
    萬元整。甲方見證人：何寶樹。乙方見證人：蔡仁明。黃信
    茂。何玉琴。方文藻。石鳳嬌」等語。由該同意書之內容，
    並參酌上開兩造不爭執事項㈡、㈢之內容觀之，查就同意書契
    約當事人之部分，其上既已明顯以「甲方黃信茂」讓壹肆貳
    玖建地一分地給「乙方方文藻」之方式記載，且該契約標的
    即系爭A土地當時亦為黃信茂所有，足見系爭同意書之契約
    當事人即為黃信茂及方文藻2人。故原告主張系爭同意書契
    約當事人尚包含原告石鳳嬌、被告何玉琴等節部分，自不可
    採。再者，就系爭同意書之法律性質部分，原告主張為買賣
    關係，然「買賣」之用詞為一般人所通曉使用，即以價金之
    代價換取物之所有權，惟系爭同意書上卻未以買或賣之用詞
    描述黃信茂及方文藻就系爭A土地之約定法律關係，或記載
    方文藻取得系爭A土地之「所有權」等之用詞，顯難認該兩
    人確實係要買賣系爭A土地。又買賣契約之成立，僅要有以
    價金換取物之所有權為要件即可，一般締約者並不會特別於
    書面契約上提到要使用「標的物」之目的，惟系爭同意書卻
    特別註明土地要讓方文藻「建築屋用」，可推知此應為契約
    當事人就契約特別在意之點，故考量系爭同意書約定之法律
    性質時，自應參考該約定之內容。又系爭同意書上亦有記載
    20萬元之金額，且兩造均稱方文藻有支付20萬元代價，及方
    文藻有出資在系爭A土地上建築系爭A房屋之客觀事實等，兩
    者互核以觀，方文藻既有支付20萬元之代價取得於系爭A土
    地上建築房屋之權利，即與民法使用借貸契約為「無償」之
    使用他人之物之契約重要之點不同，故系爭同意書自非被告
    抗辯之「借」地建物之使用借貸法律性質。而方文藻於支付
    20萬元之代價後，嗣於系爭A土地上取得系爭A房屋所有權，
    並至少自85年11月4日起長期占有使用或由其繼承人占有使
    用迄今，故方文藻與黃信茂就系爭同意書約定之法律性質應
    為租地建屋之法律關係，較可信為真實。
　㈢原告另主張重測分割前1429土地於82年12月14日分割成系爭A
    、B土地兩部分，可證明黃信茂確實有將系爭A土地出賣方文
    藻等節部分，查重測分割前1429土地為原住民保留地，於82
    年12月14日分割成系爭A、B土地部分，有土地登記謄本附卷
    可參（見本院卷第65頁、第125頁、第285至286頁），應可
    信為真，然方文藻從未取得原住民身分，縱使系爭A土地從
    重測分割前1429土地分割出，方文藻亦無從取得該土地所有
    權，故顯難認單憑重測分割前1429土地有上開土地分割之事
    實，即推得兩人間確有買賣關係存在。
　㈣至於原告雖提出其所謂之原告石方黔蓉與訴外人何寶樹、何
    蓮鳳之對話錄音譯文及光碟、及原告石方明發、石方宛辰及
    訴外人歐陽日妹、劉靜倫之對話錄音譯文及光碟等（見本院
    卷第179至183頁、第271至272頁、證物袋內），欲證明方文
    藻與原告石鳳嬌有於70幾年間向黃信茂及被告何玉琴購買系
    爭A土地等情，然此業經被告否認其形式真正（見本院卷第5
    52至553頁），原告又未能在舉證證明上開錄音資料確實為
    其所述之人等所陳述，故原告所提之上開對話錄音譯文及光
    碟即無從作為本件之證據使用。再就原告主張被告黃建華單
    獨繼承系爭A土地後，於104年間即通知原告及兄弟姊妹可辦
    理該土地所有權移轉登記，並交付證件予原告石方明發，由
    原告石方明發代為委託代書江美志辦理過戶，當時代書江美
    志經辦後有調閱備齊相關資料，卻告知無法辦理。原告石方
    明發委託代書江美志辦理時之相關資料包括被告黃建華身分
    證、系爭A土地及鄰地之第一類謄本、原告石方明富及被告
    黃建華為名義人之繳費單據、建物謄本暨成果圖、藍曬圖、
    代書江美志之手寫資料等，可證明被告實明確知悉系爭A土
    地應為黃信茂、被告何玉琴出賣與方文藻及原告石鳳嬌，始
    會提供資料予原告辦理移轉登記等節部分，並提出被告黃建
    國身分證、系爭A土地及鄰地之第一類謄本、原告石方明富
    及被告黃建華為名義人之繳費單據、建物謄本暨成果圖、藍
    曬圖、代書江美志之手寫資料等影本為證（見本院卷第283
    至321頁），然此為被告所否認，並辯以上詞，查上開資料
    既非黃信茂、被告何玉琴出賣與方文藻及原告石鳳嬌之買賣
    契約書面資料，且其上亦未有註明任何有要辦理所有權移轉
    登記之字句，經核仍無法證明方文藻與原告石鳳嬌、及黃信
    茂與被告何玉琴間就系爭A土地有買賣關係存在，故原告此
    部主張，亦無足採。
　㈤據上，本院審酌上開事證，認方文藻與原告石鳳嬌、及黃信
    茂與被告何玉琴間就系爭A土地並無買賣關係存在，而係方
    文藻與黃信茂就系爭A土地之範圍成立租地建屋法律關係（
　　即系爭同意書性質）。
五、綜上所述，方文藻與原告石鳳嬌、及黃信茂與被告何玉琴間
    於70幾年間就系爭A土地並無買賣關係存在。從而，原告依
    前開規定，請求判如上開訴之聲明所示，為無理由，應予駁
    回。
六、本件事證已臻明確，兩造其餘攻擊、防禦方法及證據，經核
    均與結論之判斷，不生影響，爰不一一論述，附此敘明。
七、訴訟費用負擔之依據：民事訴訟法第78條。
中    華    民    國   110    年    12    月    30    日
                  花蓮簡易庭    法  官  鍾志雄　
以上正本係照原本作成。
如不服本判決，應於送達後20日內，向本院提出上訴狀並表明上
訴理由(均須按他造當事人之人數附繕本並繳納上訴裁判費)。
如委任律師提起上訴者，亦應一併繳納上訴審裁判費。
中　　華　　民　　國　　110 　年　　12　　月　　30　　日
                                書記官 胡釋云